【裁判字號】    96,上易,58
【裁判日期】    970423
【裁判案由】    分配表異議之訴
【裁判全文】
臺灣高等法院花蓮分院民事判決          96年度上易字第58號
上  訴  人  丙○○
訴訟代理人  李文平律師
被上訴人    丁○○
上列當事人間分配表異議等事件，上訴人對於中華民國96年6月2
0日臺灣花蓮地方法院95年度訴字第315號第一審判決提起上訴，
本院於97年4月2日言詞辯論終結，判決如下：
    主  文
原判決關於確認上訴人對債務人甲○○之債權不存在部分，於確
認超過新台幣捌拾萬柒仟貳佰元至新臺幣壹佰貳拾捌萬柒仟貳佰
零捌元間之債權不存在，及命原法院94年度執字第2129號執行事
件於民國95年8月16日強制執行金額計算書分配表一次序8上訴人
受分配金額，於超過新臺幣玖拾伍萬貳仟伍佰拾肆元至壹佰伍拾
壹萬玖仟貳佰拾貳元間應予剔除部分，暨除確定部分外訴訟費
用之裁判均廢棄。
上開廢棄部分，被上訴人在第一審之訴駁回。
其餘上訴駁回。
第一審（除確定部分外）、及第二審訴訟費用由被上訴人負擔十
分之八，餘由上訴人負擔。
    事實及理由
壹、程序方面
一、按訴狀送達後，原告不得將原訴變更或追加他訴，但經被告
    同意者、請求之基礎事實同一者，不在此限。民事訴訟法第
    255條第1項第1款、第2款分別定有明文。
二、本件被上訴人於原審起訴原聲明請求撤銷原法院94年度執字
    第2129號系爭分配表，並將上訴人分配金額縮減為新臺幣（
    下同）807,200元，嗣於原審96年5月31日言詞辯論期日當庭
    更正聲明為：「(1)確認被告對債務人甲○○之債權於超過80
    7,200元之債權不存在。(2)鈞院94年度執字第2129號執行事
    件於民國95年8月16日強制執行金額計算書分配表一次序8被
    告受分配金額於超過807200元部分應予剔除。(3)鈞院94年度
    執字第2129號執行事件於民國95年8月16日強制執行金額計
    算書分配表一次序9被告受分配金額104,915元部分應予剔除
    。」，核其所為係屬變更訴之聲明，且上訴人當庭同意被上
    訴人上開訴之變更（原審卷第56頁），復且被上訴人所依據
    之基礎事實同一，揆諸上揭規定，自應准許。
貳、實體方面：
甲、兩造主張：
一、上訴人主張：其陳述除與原判決記載相同者外，另補稱略以
    ：
(一)大同鋁業股份有限公司 (下稱大同鋁業)對債務人甲○○原
    有新臺幣1,287,208元之債權，先後由上訴人及上訴人之父
    陳宗惠清償20萬元及28萬元後，剩餘807,200元，再由上訴
    人及其父陳宗惠一次清償，故大同鋁業係將其對甲○○之全
    部債權移轉與上訴人。此從系爭代清償契約書上第一點載明
    標的物為「原大同鋁業從甲○○取得之抵押權最高限額新臺
    幣500萬元正讓渡於甲方（即上訴人之父陳宗惠）」，即可
    知大同鋁業係將其對甲○○之全部債權移轉給上訴人無疑。
    縱被上訴人不知上訴人之父陳宗惠前已代償20萬元及28萬元
    ，亦不影響上訴人取得全部讓渡之債權。
(二)又由大同鋁業委託上訴人之父陳宗惠領取所有債權相關文件
    並由上訴人收受，以及聲請原案之撤回，益證大同鋁業即欲
    轉讓全部債權與上訴人，其行為合乎民法債權轉讓之相關規
    定，況大同鋁業亦出具聲明函，證稱其係將全部債權移轉與
    上訴人，若大同鋁業未轉讓債權，豈有將全部債權文件與撤
    回強制執行等動作均委由上訴人父親陳惠宗代為之理？故大
    同鋁業對債務人甲○○之1,287,208元債權，確已全部移轉
    給上訴人，大同鋁業對債務人已無執行之可能。
(三)原判決若認為大同鋁業只轉讓807,200元與上訴人，則大同
    鋁業應尚有48萬元債權可受分配，即使扣除上訴人應分配之
    48萬元，亦應改分配與大同鋁業，然大同鋁業已明確將債權
    全部轉讓與上訴人，誠如上述，債務人無意見並立有公證書
    在案，故原分配表並無錯誤，被上訴人恐有誤會。
(四)並聲明請求判決如主文第1、2項所示。
二、被上訴人主張：其陳述除與原判決記載相同者外，另補稱略
    以：
(一)93 年3月7日上訴人與債務人徐秀貞、乙○○簽立130萬元借
    款契約，並經公證，同年月15日債務人徐秀貞欲出售花蓮縣
    吉安鄉○○段980地號土地（下簡稱系爭土地），委託書交
    由乙○○北上，請被上訴人一同至大同鋁業協調清償債務，
    並得大同鋁業首肯暫停拍賣，至第六次拍賣始由徐秀貞委由
    案外人陳宗惠代償大同鋁業全部債權，金額807200元。惟上
    訴人所提95年7月21日辦理之第二次之公證書（95年度花院
    民公仁字第01180號）正本影印本一式二張，其中並無金錢
    借貸契約書；上訴人96年10月1日所提供金錢借貸契約，沒
    有填寫日期，且和債務人提供版本不同，有違常理。
(二)證人乙○○於96年11月22日已出庭作證確認陳宗惠代清償大
    同鋁業807200元。且乙○○於94年3月15日提供明細給被上
    訴人，說明向陳宗惠借支807200元。
(三)就上訴人所提花蓮區中小企業銀行鳳林分行帳號000000000
    、支票號碼0000000、日期93年7月10日、金額20萬元；以及
    台新國際銀行花蓮分行帳號00-000000-0、支票號碼0000000
    、指名智聖鋁業有限公司、日期93年8月25日、金額28萬元
    之兩張支票影本，證人乙○○於96年11月22日作證時，並未
    確認其收到上訴人轉交此兩張支票，且上訴人對此亦未舉證
    證明。
(四)陳宗惠與大同鋁業並無簽代清償契約或憑證，大同鋁業繼續
    執行至94年2月22日，債務人徐秀貞、乙○○始委請陳宗惠
    代清償大同鋁業債務尾款807200元，上訴人卻突然97年2 月
    16日取得大同鋁業之說明，顯有違常理。蓋94年2月22日大
    同鋁業開立委任狀，委由陳宗惠辦理撤回強制執行，理由為
    債務人徐秀貞、乙○○已全部清償，故本案已無執行必要而
    請臺灣花蓮地院准予全部撤回；同年月23日，臺灣花蓮地方
    法院即公告大同鋁業撤回執行應公告停止拍賣，並由撤回人
    陳宗惠領回相關證件。是上訴人卻於97年2月16日取得大同
    鋁業說明，自與事實不符。
(五)並聲明：上訴駁回。
乙、本院審理範圍：
一、本件原審就被上訴人之請求，判決如下：(1)確認被告（即上
    訴人）對債務人甲○○之債權於超過807200元之債權不存在
    。(2)原法院94年度執字第2129號執行事件於95年8月16日強
    制執行金額計算書分配表一次序8被告（即上訴人）受分配
    金額於超過952514元部分應予剔除。(3)原法院94年度執字第
    2129號執行事件於95年8月16日強制執行金額計算書分配表
    一次序9被告（即上訴人）受分配金額0000000元部分應予剔
    除。(4)原告（即被上訴人）其餘之訴駁回。
二、上訴人就上開原判決(1)(2)部分不服，提起上訴；至上開原判
    決(3)(4)，分別為上訴人及被上訴人敗訴部分分，上訴人及被
    上訴人均未聲明不服，已告確定。是本院審理範圍自僅及於
    原判決(1)(2)部分，合先說明。
丙、兩造協議爭點整理限縮如下：
一、兩造不爭執事項：
(一)原法院94年度執字第2129號強制執行事件，兩造均主張為債
    務人甲○○之債權人而參與分配。
(二)上訴人丙○○係因第三人大同鋁業債權讓與而取得對債務人
    甲○○之債權。
(三)依據土地登記謄本之記載，債務人甲○○因上述債務設定抵
    押之花蓮縣吉安鄉○○段980地號土地，登記謄本上就利息
    、遲延利息及違約金均記載為：無。
(四)原法院於95年8月16日花院明94執孝字第2129號函所公布之
    分配表，上訴人為第2順位抵押權人，分配次序為第8、9位
    ，分配金額分別為：(8)債權原本130萬元，債權利息及違約
    金均為年息30%，均自94年5月20日起算至95年3月14日止共
    計299日，金額均為319,479元，分配金額為1,938,958元。
(五)被上訴人為第3順位抵押權人，分配次序為第10位，得受分
    配比率為28.1998％。
(六)上訴人同意就上述分配次序第8位之債權原本減縮為1,287,
    208元。
（至原審原列為不爭執事項之上訴人分配次序第9位之債權應改
列為普通債權部分，因此部分業經原審判決確定，故本院無須再
列載）
二、主要爭點：上訴人受讓大同鋁業之債權額究為1,287,208元
              或807,200元？
丁、本院之判斷：
一、查，本件上訴人主張大同鋁業對抵押債務人甲○○之債權1,
    287,208元已全部讓與上訴人之事實，有下列證據可證（且
    下列相關書證之真正均為兩造所不爭執）：
(一)債務人甲○○積欠大同鋁業貨款1,287,208元乙節，有臺灣
    花花蓮地方法院92年度拍字第79號民事裁定在卷可按（本院
    卷第31頁），而大同鋁業於93年間依上開民事裁定向臺灣花
    蓮地方法院民事執行處聲請拍賣債務人甲○○所有系爭抵押
    不動產，嗣經該法院執行處以92年度執字第7908號受理後，
    先後定期於93年3月25日、93年7月15日、93年8月26日、93
    年12月9日、94年1月20日、94年2月24日拍賣，惟於大同鋁
    業於94年2月23日以債務人甲○○已全部清償為撤回該拍賣
    抵押物之執行，且委由上訴人之父陳宗惠代為領回設定抵押
    權契約書、他項權利移轉變更契約書、他項權利證明書、本
    票、臺灣花蓮地方法院92年度拍字第79號裁定及確定證明書
    正本等件，亦有被上訴人分別於原審及本院所提出大同鋁業
    撤回強制執行聲請狀、聲明撤回狀（兼收據）、委任狀（以
    上附於原審卷第36頁至第40頁）、臺灣花蓮地方法院執行處
    通知書6紙（本院卷47頁至第54頁）在卷可稽。以上事實，
    並為兩造所不爭執。
(二)證人乙○○於本院具結證稱：甲○○係其岳母，其向他人借
    款時，是由其岳母出名，而其擔任保證人，其係欠大同鋁業
    貨款，在拍賣不動產前有128萬多元，後來大同鋁業將該筆
    債權轉讓給上訴人，在拍賣不動產前上訴人即已陸續幫其還
    大同鋁業48萬多元，而在拍賣前數日，其又向上訴人調借80
    多萬元還大同鋁業，（有關48萬多元部分）上訴人係交付其
    2 張票，其直接交給大同鋁業，（上訴人訴訟代理人問：當
    初與上訴人談好，由上訴人代其清償大同鋁業之1,287,208
    元債務後，其會將所有債權轉讓給她？）是的；（問：本件
    對大同鋁業的0000000元債務均是由上訴人清償？）是的；
    代清償協議書是在上訴人代為清償48萬元之後所訂立的；（
    被上訴人問：為何有還錢，大同鋁業要去拍賣？）其只有先
    還48萬元，但因尚欠80多萬元未還等語綦詳（本院卷第70至
    72 -1頁）。
(三)被上訴人提出以上訴人之父陳宗惠名義與大同鋁業於94年2
    月22日所簽訂代清償契約書（原審卷第16頁），其上第一點
    載明：「代清償標的物，原乙方（即大同鋁業）從甲○○取
    得之抵押權最高限額500萬元正讓渡甲方（即上訴人之父）
    」；第二點記載「讓渡金額807,200元」。
(四)上訴人於原審所提94年3月7日金錢借貸契約書（附於原審卷
    第59頁）及被上訴人於本院所提經臺灣花蓮地方法院所屬民
    間公證人陳仁國事務所公證之同份94年3月7日金錢借貸契約
    書（公證書字號：94年度花院民公仁字第00294號，附於本
    院卷第56至第58頁），其上約定「乙方（即甲○○、億暉鋁
    業有限公司、乙○○）於民國94年2月20日向甲方（即上訴
    人）借貸，共欠甲方新台幣壹佰參拾萬元整（即以該金錢清
    償乙方積欠原第二位順位抵押權大同鋁業金錢，並且該公司
    之原第二順位抵押權讓予甲方，詳見花資登字第054160），
    今雙方為清償債務事宜達成協議，條件如下：一、甲○○將
    其所有位於花蓮縣吉安鄉○○段980地號土地計1筆，設定抵
    押給甲方，擔保最高限額500萬元，以供擔保甲方之債權。
    二、雙方約定乙方應於94年5月20日清償全部之債務，乙方
    清償完畢後，甲方應塗銷第一條之不動產抵押權設定。三、
    雙方約定利息為每月每萬元250元，乙方逾期清償時亦應給
    付違約金，違約金之計算亦為每月每萬元250元。四、乙方
    未於民國94年8月20日清償全部之債務時，甲方得聲請拍賣
    抵押物。五、連帶債務人就債務之清償亦應負連帶清償責任
    」等內容至明。
(五)上訴人於本院所提出大同鋁業97年2月16日表示同意將對甲
    ○○（其內誤載為「珍」）之部分抵押債權48萬元讓與丙○
    ○（即上訴人）之聲明書乙份（影本附於本院卷第93頁，原
    本附於本院證物袋內）。
(六)此外，並有上訴人於原審所提出發票人徐秀英、付款人花蓮
    區中小企業銀行鳳林分行、發票日93年7月10日、票號FTD00
    0000-0、票面金額20萬元之支票（下簡稱甲支票）及發票人
    許金木、付款人台新國際商業銀行花蓮分行、發票日93年8
    月25日、票面金額28萬元、受款人智聖鋁業有限公司之支票
    （下簡稱乙支票）在卷（原審卷第60頁）。且甲支票之領款
    人確係大同鋁業，復經中國信託商業銀行股份有限公司（按
    花蓮區中小企業銀行業經合併）以96年12月28日中信銀集作
    字第96510939號檢送之甲支票正反面影本在卷可稽（附於本
    院卷第78、79頁）。至乙支票之受款人係智聖（應係智盛之
    誤）鋁業有限公司，且票據仍係智盛鋁業有限公司提示領取
    ，固有台新國際商業銀行以97年1月7日台新作文字第970021
    6號函檢送之乙支票正反面影本在卷可參（本院卷第81、82
    頁）。惟證人乙○○既證稱上訴人確交付其支票2紙，由其
    交付大同鋁業以清償48萬元債務如上，而大同鋁業於本院審
    理中亦同意將48萬元抵押債權轉讓予上訴人，是上訴人主張
    上開乙支票亦應係上訴人代債務人甲○○支付積欠大同鋁業
    債務之用，仍足採信。
(七)綜上以觀，本件上訴人於大同鋁業聲請拍賣系爭抵押不動產
    時，先代債務人甲○○清償其對大同鋁業之債務48萬元，迨
    系爭抵押不動產於94年2月24日最後拍賣期日前，上訴人乃
    再與大同鋁業及真正債務人乙○○協議，由上訴人代債務人
    清償對大同鋁業所尚積欠之其餘債務807200元，而大同鋁業
    始將所有對債務人之債權0000000元，併同供擔保之抵押權
    讓與上訴人，當屬無疑。是上訴人上揭主張，應堪信為真正
    。則足以確認上訴人對債務人甲○○之債權，於0000000元
    之範圍內應屬存在。
三、被上訴人雖以前詞抗辯，惟查：
(一)上訴人與億暉鋁業有限公司95年7月21日第二次公證書（95
    年度花院民公仁字第01180號，附於原審卷第41頁）係針對
    第一次94年度花院民公仁字第294號金錢借貸契約之公證，
    請求就約定逕受強制執行之條款補充公證，此觀該公證書所
    載意旨甚明，是尚難因該第二次公證書未附原金錢借貸契約
    ，自認上訴人主張不實。再者，上訴人於本院所提金錢借貸
    契約（本院卷第36頁）固因未填載日期，而與上訴人及被上
    訴人於原審所提出者有異，但業據證人乙○○於本院具結證
    稱：因要去公證時，其找不到原來所簽的那一份，對方再影
    印一份給我簽名，才去辦公證等語在卷（本院卷第71頁），
    是尚難因上訴人於本院所提出另份金錢借貸契約未記載日期
    ，即謂上訴人之主張不實。
(二)就被上訴人所主張乙○○曾交其向上訴人借支807200元之計
    算明細表，固據證人乙○○於本院證述屬實，但證人乙○○
    亦證稱：此明細與本案無關，該明細係針對807200元本票，
    其有另再給付上訴人利息等語在卷（本院卷第73頁），而觀
    諸明細係接於8072 00元本票影本之後，其上記載「借支：
    807200。三個月利息20180x3=60540，前88年9月到期票4000
    00，代書費用17500，公證費嘉義2500、花蓮4000」等（詳
    本院卷第74頁），顯見證人乙○○所證非虛，是該明細實不
    足為上訴人不利之認定。
(三)按債務人甲○○係積欠大同鋁業貨款1,287,208元，大同鋁
    業亦依此債權金額聲請法院強制執行，已如上述，是大同鋁
    業若非全部獲得清償，焉有願以委託陳宗惠方式撤回強制執
    行之聲請，並同意由陳宗惠領取其對債務人甲○○之債權憑
    證。是大同鋁業嗣於97年2月16日出具聲明表示就其餘48 萬
    元部分亦轉讓與上訴人等語，尚與事實相符。被上訴人此部
    分主張核屬無據。
(四)綜上，被上訴人主張上訴人自大同鋁業所受讓之債權僅8072
    00元云云，洵無可取。
四、按抵押權所擔保者為原債權、利息、遲延利息，及實行抵押
    權之費用；但契約另有訂定者，不在此限，民法第861條定
    有明文。復按抵押權所擔保債權之範圍，應包括遲延利息在
    內，且不以登記為必要；又抵押權設定契約所擔保之債權，
    不僅限於借款本金，即借額以外之違約金亦在其內，最高法
    院73年度台抗字第239號判例、50年台抗字第55號判例著有
    明文。查大同鋁業將系爭債權及最高限額抵押權設定登記讓
    予上訴人後，上訴人與債務人甲○○旋於94年3月7日簽訂金
    錢借貸契約並予公證，該契約除約定系爭土地擔保被告最高
    限額500萬元之債權，並就利息及違約金之約定詳予載明於
    第三點，由上引金錢借貸契約在卷可按，是上訴人與債務人
    甲○○以契約約定系爭不動產抵押物之拍賣金額擔保範圍及
    於原債權、利息及違約金，揆諸前開最高法院裁判意旨，於
    法並無不合，上訴人辯稱利息及違約金亦有優先受償權利等
    語，洵屬有據，被上訴人主張利息及違約金不得優先受償，
    為無理由。
五、惟按約定之利率，超過週年百分之20者，債權人對於超過部
    分之利息，無請求權，民法第205條定有明文。經查，上訴
    人與債務人甲○○就系爭借款約定為每月每萬元250元計算
    之利息換算週年利率為百分之30，有系爭金錢借貸契約可憑
    ，則參諸上開條文規定，上訴人就系爭借款利息超過週年利
    率百分之20部分，無請求權。換言之，上訴人就系爭借款每
    日僅得向債務人甲○○請求705元（計算式：0000000×20%
    ÷365＝705，元以下四捨五入）之利息，故被告得請求列入
    分配表之利息為210795元（705x299日=210795）。
六、又按約定之違約金過高者，法院得減至相當之數額，民法第
    252條定有明文。至於是否相當，即須依一般客觀事實，社
    會經濟狀況及當事人所受損害情形，以為斟酌之標準（最高
    法院79年度台上字第1915號判例可資參照）。本件上訴人與
    債務人甲○○就系爭借款除約定為每月每萬元250元之利息
    （即週年利率30％）外，復約定為每月每萬元250元計算之
    利息（即週年利率30％），有上開金錢借貸契約可憑，其約
    定之違約金實屬過高，應予酌減，本院審酌債務人甲○○就
    系爭債務對於上訴人已負擔最高約定利率即年息20％之利息
    ，且上訴人依據分配表之分配順位，得以全額受償，是上訴
    人所受之損害實屬有限，認本件上訴人請求之違約金，酌減
    至以年息2％計算為適當，是上訴人就系爭借款每日僅得向
    債務人甲○○請求71元（計算式：0000000×2%÷365＝71，
    元以下四捨五入）之違約金，故上訴人得請求列入分配表之
    違約金為21229元（71x299日=21229）。
七、從而，上訴人得優先分配之債權計利息、違約金共計000000
    0元（0000000+210795+21229=0000000）。
八、綜上所述，被上訴人請求確認上訴人對債務人甲○○之債權
    於超過807200元之債權不存在部分，於請求確認上訴人對債
    務人甲○○之債權於超過1,287,208元部分，為有理由，應
    予准許；另被上訴人請求原法院94年度執字第2129號執行事
    件於95年8月16日強制執行金額計算書分配表一次序8上訴人
    受分配金額於超過807200元部分應予剔除部分，則於請求超
    過1,519,232元部分，為有理由，應予准許。逾以上所為請
    求，俱為無理由，應予駁回。原審就超過上開應准許部分，
    為上訴人敗訴之判決，自有未洽。上訴意旨就此部分指摘原
    判決不當，求予廢棄改判，為有理由。至於上開被上訴人請
    求應予准許部分，原審判決核無違誤，上訴意旨，就此部分
    求予廢棄，為無理由，應駁回其上訴。
九、本件事證已臻明確，兩造其餘主張與舉證，無一一論列之必
    要，併此敘明。
十、據上論結，本件上訴為一部有理由，一部無理由，依民事訴
    訟法第79條，判決如主文。
中    華    民    國    97    年    4     月    23    日
                  民事庭審判長法  官   謝志揚
                              法  官   林慶煙
                              法  官   許仕楓
以上正本係照原本作成。
本件不得上訴。
                              書記官   李閔華
中    華    民    國    97    年    4     月     23    日


司法院資訊處製作；財團法人民間司法改革基金會備份。
